臺灣臺北地方法院刑事判決　　　　　　　 95年度易字第306號
公　訴　人　臺灣臺北地方法院檢察署檢察官
被　　　告　丙○○
被　　　告　丁○○
上一人
選任辯護人　張振興律師
　　　　　　林孜俞律師
被　　　告　甲○○
上列被告等因違反商標法案件，經檢察官提起公訴（93年度偵字
第21718號），本院判決如下：
    主  文
丙○○、丁○○、甲○○均無罪。
    理  由
一、公訴意旨略以：緣台宮有限公司（下稱台宮公司）負責人陳
    維源家族自民國四十三年前，即從事味原液（即醬油）之生
    產販賣，於四十三年由台宮有限公司負責人陳維源之兄陳維
    村以福壽行名義申請註冊第二三八二號「鬼女神牌」商標，
    然於六十三年間因疏未辦理延展致該商標無效，台宮公司乃
    於六十九年間重新申請前開商標註冊第一五四四五三號，專
    用期間自七十年七月一日起至一００年六月三十日止；台宮
    公司於八十七年間將商標專用權移轉予陳昌鈺，同時陳昌鈺
    並登記授權由台宮公司繼續使用前開商標圖樣。台宮公司於
    六十五年間提供產品配方，委由被告丙○○經營之三義醬油
    行製造味原液，再由台宮公司使用前開商標加以銷售，惟因
    對產品品質發生爭執，於九十三年間雙方即終止合作關係。
    詎被告丙○○及其子即目前實際負責三義醬油行生產之丁○○，明知台宮公司前開商標仍在商標專用期間，竟基於販賣
    牟利之犯意，自民國九十三年間起，未經台宮公司之授權或
    同意，擅自將三義醬油行所生產製造之味原液之包裝上，使
    用近似於前開註冊商標之圖樣，提供予源珍食品加工廠北區
    負責人甲○○出銷售，有致相關消費者混淆誤認之虞。被告
    甲○○明知三義醬油行所販售之味原液係使用近似於台宮公
    司之前開商標圖樣，竟仍予以銷售予不特定之消費者。嗣台
    宮公司經人反應察覺並派員購買確認，始知上情。因認被告
    丙○○、丁○○二人涉犯商標法第八十一條第三款於同一商
    品使用近似於其註冊商標罪、及同法第八十二條明知為仿冒
    商標商品而販賣罪嫌（參照本院卷第一六三頁背面）；被告
    甲○○則係犯商標法第八十二條明知為仿冒商標商品而販賣
    罪嫌。
二、按犯罪事實應依證據認定之，無證據不得認定犯罪事實。又
    不能證明被告犯罪者，應諭知無罪之判決，刑事訴訟法第一
    百五十四條第二項、第三百零一條第一項分別定有明文。又
    事實之認定，應憑證據，如未能發現相當證據，或證據不足
    以證明，自不能以推測或擬制之方法，為裁判基礎（最高法
    院四十年台上字第八六號判例參照）；且認定犯罪事實所憑
    之證據，雖不以直接證據為限，間接證據亦包括在內，然而
    無論直接證據或間接證據，其為訴訟上之證明，須於通常一
    般之人均不致有所懷疑，而得確信其為真實之程度者，始得
    據為有罪之認定，倘其證明尚未達到此一程度，而有合理之
    懷疑存在而無從使事實審法院得有罪之確信時，即應由法院
    為諭知被告無罪之判決（最高法院七十六年台上字第四九八
    六號判例參照）。
三、公訴人認被告丙○○等人分別涉有違反商標法第八十一條第
    三款、同法第八十二條等罪名，無非係以告訴代理人乙○○
    之指述及卷附之經濟部中央標準局第一五四四五三號商標註
    冊證、審定商標審字第二三八二號公告、授權書、商品比較
    相片十六幀、統一發票一份、收據三紙、名片二張及經濟部
    智慧財產局九十四年八月十一日中台異字第Ｇ000000
    00號商標異議審定書等，為其主要論據。
四、訊據被告丁○○、丙○○、甲○○均矢口否認有違反商標法
    之犯行，被告丁○○辯稱：伊是從九十三年三月三日開始販
    賣「神鬼牌」醬油，且有向經濟部智慧財產局申請註冊取得
    商標；「神鬼牌」商標及包裝均為伊所設計，醬油配方則是
    伊父親留給伊的。伊設計的「神鬼牌」商標與告訴人公司的
    「鬼女神牌」商標並非近似，不致於讓消費者誤認等語；被
    告丙○○辯稱：三義醬油行於八十四年間就交給伊兒子丁○○經營，伊並沒有參與。而台宮公司於六十五年間確有委託
    伊生產「鬼女神牌」醬油，但並未提供配方，只說作到味道
    相似就可以，雙方合作至九十三年農曆年；伊住在工廠樓上
    ，對於公司經營雖多少有瞭解，但伊兒子丁○○與被告甲○○後來的販賣醬油之經營行為，伊並未參與等語；被告甲○○則辯稱：伊並非三義醬油行股東，只是單純跟三義醬油行
    購買醬油，且被告丁○○有出示「神鬼牌」商標註冊證給伊
    看，伊並非故意販賣違反商標法之商品等語（參見本院卷第
    二七頁背面、四五頁背面）。
五、經查：
  (一)本件被告丙○○係於九十三年三月三日以悅峰貿易有限公司
    名義，向經濟部智慧財產局申請註冊「神鬼牌」字樣、及男
    鬼圖案之商標使用權，經該局核准審定後，自九十三年十一
    月一日起取得「神鬼牌」（商標註冊第00000000號
    ）及男鬼圖（商標註冊號第00000000號）之商標註
    冊登記，指定使用於調味用醬、醬油、醋等商品，惟觀諸「
    神鬼牌」之商標，與商標權人陳昌鈺授權告訴人台宮公司使
    用之「鬼女神及圖」（商標註冊第一五四四五三號）相較，
    二者中文均有相同之「神」、「鬼」二字，外觀與人寓目印
    象相仿、觀念相近，且系爭商標指定使用於調味用醬、醬油
    及醋商品，與告訴人公司使用之上開「鬼女神及圖」延展註
    冊專用之鹽、醬油、醋及調味品商品，復屬同一或高度類似
    商品，以具有普通知識經驗之相關消費者於購買時施以普通
    之注意，自易產生其商品係源自於同一產製主體或雖不相同
    但有關聯之聯想，而致生混淆誤認之虞。又按判斷商標近似
    與否，不僅著重其圖樣之通體形象，尚須就其最足引人注意
    之主要部分隔離觀察，以視其有無發生混淆誤認之虞為斷（
    最高行政法院八十年度判字第二一六一號判決意旨參照）。
    本件被告丁○○所設計之男鬼圖樣與上開「鬼女神及圖」之
    商標圖樣（商標註冊第一五四四五三號）相較，均係以鬼偶
    圖樣為主要組成部分，二鬼偶圖均具上吊式眼形，Ｖ型嘴內
    含鋸狀牙齒，自鼻翼處以線條圈圍嘴部，系爭商標之耳部對
    照據以異議商標之耳及角部，此區塊整體動線近似，僅髮型
    稍有不同，且兩者又均指定使用於調味品、醬油、醋等商品
    上，以具有普通知識經驗之消費者，於購買時所施以普通注
    意之際，亦將有所混淆誤認；且上開兩商標於公告後，均因
    告訴人公司向經濟部智慧財產局提出異議，經該局審定後亦
    認被告丁○○所設計之「神鬼牌」、及男鬼圖樣，與上開「
    鬼女神及圖」之商標圖樣屬近似之商標，而分別於九十四年
    八月十一日、及同年八月十二日審定異議成立，並將上開二
    商標予以撤銷，嗣悅峰公司不服，先後向經濟部提起訴願、
    及向台灣台北高等行政法院提起行政訴訟，復分別由經濟部
    於九十四年十月二十五日以經訴字第九四０六一三八０００
    號、及九十五年一月二十四日以經訴字第九五０六一六一五
    二０號駁回訴願，其後並經台灣台北高等行政法院於九十五
    年十二月五日以九十四年訴字第四一０四號、及同年十二月
    二十七日以九十五年度訴字第一００五號駁回悅峰公司之訴
    （尚未確定），此有各該經濟部智慧財產局商標異議審定書
    、經濟部訴願決定書、台北高等行政法院九十四年度訴字第
    四一０四號判決書在卷可據（見九十三年度偵字第二一七一
    八號卷第一三三至一三九頁、第一九二至一九三頁、本院卷
    第三十至三二頁、第九六至一０一頁）。是被告丁○○所設
    計、使用之「神鬼牌」及男鬼圖之商標客觀上與告訴人公司
    使用之「鬼女神及圖」商標近似，而有致相關消費者混淆誤
    認之虞乙節，固堪認定。
  (二)然按，商標註冊須經主管機關審查、審定、註冊、公告之程
    序，始能取得商標權，為商標法第二十三條至第二十六條所
    明定；被告丁○○所經營之悅峰公司於九十三年三月三日就
    前揭二商標圖樣申請商標註冊，由經濟部智慧財產局審查、
    審定、核准註冊登記，雖於公告期間經告訴人台宮公司以與
    商標登記權人陳昌鈺註冊登記之商標近似為由，而提出異議
    ，經審定結果認異議成立，且經訴願、行政訴訟維持在案（
    尚未確定），然就系爭商標是否與告訴人公司使用之商標近
    似，依審查程序及審定過程，是否構成商標之近似，於主管
    機關之專業人員本有見人見智之不同認定，是不能以商標審
    定結果認係近似商標，而據以認定被告等人即有違反商標法
    之犯行，仍須探究被告等有無違反商標法之主觀犯意，茍使
    用之商標經審定為近似商標確定後，仍繼續使用，則可認有
    違反商標法之主觀犯意，反之，如近似商標之審定在未確定
    前，信賴自己之商標並非近似商標而繼續使用，僅能認有無
    侵權行為之民事糾葛問題，尚難認有違反商標法之主觀犯意
    。
  (三)查被告丁○○係於九十三年三月三日以悅峰公司名義向經濟
    部智慧財產局申請「神鬼牌」、及男鬼圖案之商標註冊，並
    於同日始開始製造、販售「神鬼牌」醬油乙節，業據其於警
    詢、偵查及本院審理中自承不諱（參見同上偵卷第二六頁、
    八四頁及本院卷第一六一頁），且被告甲○○亦供稱：伊是
    從九十三年四、五月間開始販售「神鬼牌」醬油，等語（見
    同卷第二七頁、及本院卷第一五九頁反面），是告訴代理人
    即證人乙○○雖於本院審理中證稱：台宮公司員工於九十三
    年三月二日在板橋興隆發商店發現有販賣「神鬼牌」醬油，
    但當天並無購買醬油，故無法提出憑證云云（參見本院卷第
    一二０頁及一二一頁背面），然無法提出積極明確之證據以
    實其說，自難遽信為真；而矧之被告丁○○苟有製造、販賣
    仿冒「鬼女神」商標商品之認識及故意，其應可於向經濟部
    智慧財產局申請註冊前，即大量生產、販售「神鬼牌」醬油
    予下游經銷商，然參諸被告甲○○供稱：丁○○拿神鬼牌醬
    油到伊店裡說他剛做出來第一批要給伊試賣等語（見本院卷
    第一六０頁），而被告丁○○既係於向經濟部智慧財產局申
    請系爭商標註冊登記後方開始籌備經銷「神鬼牌」醬油，核
    與一般製造仿冒商標之商品者均於生產後即尋找銷售通路販
    售牟利，而無庸待至將商標申請註冊後方開始販售之常情及
    經驗法則有違，由此可徵被告丁○○縱於設計「神鬼牌」及
    男鬼圖等商標時，確有參考「鬼女神及圖」之設計概念，然
    其主觀上應無違反商標法第八十一條第三款、及同法第八十
    二條之犯罪故意甚明。
  (四)再參諸證人乙○○於本院審理中證稱：九十三年三月四日伊
    去三義醬油行，找被告丁○○及丙○○談為何該商標與我們
    商標類似，當時僅有被告丙○○在，丙○○說這商品及商標
    是他們製作的，並說被告丁○○不在，改天再談，大約一個
    禮拜之後，在國賓飯店跟被告丁○○及他太太談，我跟他們
    說請不要仿冒商標，但被告丁○○說他沒有辦法作主，這個
    商標是他與甲○○一起商量的，之後並找味台董事長周先生
    協調，由我與被告丙○○、丁○○一起在三義醬油行協調，
    但沒有結果云云（參見本院卷第一一九頁背面至一二０頁）
    ，且被告丁○○亦供稱：乙○○打電話給伊說跟他們商標很
    像，伊又將人頭旁改成稻穗圖案，並於三月十七日將修改後
    之圖案拿去登記等語（見本院卷第一六一頁背面），足認被
    告丁○○主觀上亦儘量避免其設計之商標圖案與「鬼女神及
    圖」之商標過於近似，而致消費者混淆誤認，由此益見被告
    丁○○應無違反商標法之故意。
  (五)次查，公訴人雖引用證人乙○○之前揭證述，認被告丙○○
    、甲○○均涉有違反商標法之犯行，然參諸證人乙○○上開
    證詞，僅得證明被告丙○○亦知悉被告丁○○客觀上有生產
    或販售神鬼牌醬油之事實，然本件依現存之證據資料，既無
    法證明被告丁○○主觀上有違反商標法之故意，已如前述，
    則縱被告丙○○知悉被告丁○○設計系爭商標及生產、販售
    上開「神鬼牌」醬油等行為，亦難遽認其與被告丁○○間有
    何共同違反商標法之犯意聯絡及行為分擔。另被告甲○○雖
    客觀上有販售「神鬼牌」醬油之行為，業據其於本院審理中
    供述不諱，惟參諸被告丁○○提供上開商品供被告甲○○販
    售時，其醬油上之標籤印製有該公司另行申請之黑熊牌商標
    之「商標註冊證第七八六０六七號」，業據被告丁○○供陳
    在卷（見同卷第一六一至一六二頁），是被告甲○○是否得
    以知悉上開商品係未經經濟部智慧財產局審定核准註冊之商
    品，已有疑義；佐以被告甲○○供稱：台宮公司有打電話給
    伊，是伊太太接的，伊太太跟對方說不是你一句話就可以叫
    伊不要賣，伊是有註冊商標的等語（參見本院卷第一六０頁
    ），足見被告甲○○亦係認其所販賣之「神鬼牌」醬油業經
    取得經濟部智慧財產局之商標註冊登記，方繼續販售上開商
    品，自無法遽認其有違反商標法之主觀犯意甚明。
六、綜上所述，被告丁○○、甲○○在商標是否為近似之商標審
    定期間，因信賴其商標非近似商標而予以使用或販售，不能
    認有違反商標法犯罪故意。而被告丙○○縱知悉其子即被告
    丁○○生產、販售神鬼牌醬油之行為，亦難遽認其與被告丁○○有何犯意聯絡及行為分擔；此外，查無其他證據足資證
    明被告有檢察官起訴違反商標法之犯行，不能證明被告丙○○、丁○○、甲○○三人犯罪，核諸前揭說明，自應為被告
    等均無罪之判決，以昭審適。
七、本件被告丙○○等三人既均經本院諭知無罪，難認與台灣台
    北地方法院檢察署檢察官九十五年度偵字第三三七五號移送
    併辦案件部分有何連續犯之裁判上一罪關係，復未經起訴，
    自應檢還由臺灣臺北地方法院檢察署檢察官另行處理，附此
    敘明。
據上論斷，應依刑事訴訟法第三百零一條第一項，判決如主文。
本案經檢察官孫小萍到庭執行職務。
中　　華　　民　　國　　96　　年　　1　 月      31    日
                刑事第十三庭 審判長法   官 黃雅君
                                    法  官 鍾素鳳
                                    法  官 吳佳薇
上正本證明與原本無異。
如不服本判決，應於判決送達後10日內向本院提出上訴狀（應抄
附繕本）。告訴人或被害人如對於本判決不服者，應具備理由請
求檢察官上訴，其上訴期間之計算係以檢察官收受判決正本之日
期為準。
中　　華　　民　　國　　96　　年　　2 　　月　　2 　　日
                                   書記官 潘文賢
